【裁判字號】    92,上訴,2613
【裁判日期】    920903
【裁判案由】    偽造文書等
【裁判全文】
臺灣高等法院刑事判決                          九十二年度上訴字第二六一三號
    上  訴  人  乙○○
    即  被  告
右上訴人因偽造文書等案件，不服臺灣臺北地方法院九十二年度訴字第四０號，中華
民國九十二年六月二十七日第一審判決（起訴案號：臺灣臺北地方法院檢察署九十一
年度偵字第一五六六五號），提起上訴，本院判決如左：
    主  文
原判決撤銷。
乙○○連續行使偽造私文書，足以生損害於他人，處有期徒刑拾月。
    事  實
一、乙○○與丙○○○分別於民國（下同）八十八年十一月十五日及九十年三月二十
    五日，共同籌組互助會，聯名擔任會首，召集如附表一代號甲、及附表二代號乙
    所示之互助會（各互助會起迄時間、開標日期、含會首之會員人數、金額，詳如
    附表一、二所示），各自招募會員，均採內標制，每次以投標金額最高者得標，
    甲會在台北市○○區○○街六號丙○○○住處開標，乙會在台北縣三重市○○○
    路十巷十一號四樓乙○○住處開標，分由丙○○○及乙○○各向其所招募未得標
    之會員，按競標利息收集會款交付得標會員。
二、乙○○明知其投資股市失利，資金週轉不靈復遭友人倒債，經濟狀況已臻窘境，
    竟基於意圖為自己不法所有及行使偽造私文書之概括犯意，未得丁○○、甲○○
    母子之同意，藉會員多半未親自到場競標，竟於附表一所示時間，連續以電話向
    主持開標之丙○○○佯稱受託代為競標並告知投標金額，利用不知情之丙○○○
    ，分別在未載「標單」之投標單上，書寫如附表一所示被冒標會員之名字及競標
    利息，依習慣表示擬投標會員競價投標之意思表示，用資偽造各該會員競標之標
    單準私文書，持以參與競標並順利得標後，將投標單丟棄。又未得甲○○同意，
    於附表二所示時間，利用其為會首之身分及主持開標之機會，在上址住處，於附
    表二所示之日期，未填寫任何標單，即冒用甲○○名義以新臺幣（下同）四千七
    百元競標並宣告得標，據以向各該附表所示被冒標會員以外之活會會員收取會款
    ，另向被冒標會員詐稱係他人得標，致使各該附表所示該期活會會員及被冒標會
    員不疑有詐，均陷於錯誤，如期交付當期之活會會款予乙○○，足以生損害於各
    該被冒標人及其他活會會員，總計詐得九十萬八千四百元（冒標時間、被冒標人
    之姓名、競標利息、標次、詐得活會會款金額，均詳如附表一、二所示）。乙○○為免甲○○、丁○○查覺有異，另向渠等佯稱所參加之甲會均為尾會，並分別
    於九十年十一月五日交付面額共計五十六萬元之本票六紙、同年十二月五日交付
    面額五十六萬元之本票一紙予甲○○及丁○○，嗣屆期提示均未獲兌付，乙會亦
    經宣告倒會，甲○○、丁○○向丙○○○查詢，始知受騙，而悉上情。
三、案經被害人丁○○、甲○○訴請臺灣臺北地方法院檢察署檢察官偵查起訴。
    理  由
一、訊據上訴人即被告乙○○供承於右揭時地以告訴人丁○○、甲○○名義競標甲會
    ，並與丙○○○聯名擔任乙會會首等節，其於原審雖否認有何偽造文書、詐欺犯
    行，辯稱略以：「並非甲會會首，會首係丙○○○，僅代為招募會員，徵得丁○○、甲○○同意借標，並允諾丁○○到尾會時償還，甲○○則是尾會，才分別開
    立本票給甲○○及丁○○。乙會甲○○仍是活會資格，第三標是綽號美女的會員
    得標，並未冒標」云云，然於原審亦坦承：「（九十年互助會告訴人李有無授權
    你競標？）告訴人一共參加三會，他們沒有授權我競標」（原審卷第三八頁），
    其於本院調查時雖先稱：「（是否用丁○○、甲○○的名義標會？）我們的會是
    用口頭的，他們打電話來，是他們託我標會」，繼而坦承：「九十年四月五日那
    次，甲○○不知道」等語。並具狀辯稱在檢察官偵查中，丙○○○與丁○○對質
    ，丁○○當場承認該會是她本人親自前往丙○○○處標取等語。
二、經查：
(一)、認定犯罪事實所憑之證據及其認定之理由：
１、被告之自白：被告於本院調查時坦承：「九十年四月五日那次，甲○○不知道」
    等語（本院九十二年八月二十日筆錄）。被告之自白核與甲○○指訴以及證人丙○○○所陳該會係被告以甲○○名義標走，到丙○○○住處取走會款等情（原審
    卷第三五頁）相符。
２、告訴人丁○○、甲○○指訴與證人丙○○○陳述：被告與證人丙○○○於八十八
    年十一月十五日及九十年三月二十五日，籌組甲、乙互助會，聯名擔任會首，各
    自招募會員並負責向所招募會員收取會款，丁○○、甲○○均係被告招募而來之
    會員等情，業據告訴人丁○○、甲○○指訴綦詳，核與證人丙○○○證述情節相
    符（偵卷第七一頁反面至第七二頁），被告亦不否認偵查卷附之甲會會單會首名
    字係其親簽等語（原審卷第一二四頁、偵卷第二七頁），被告空言否認與丙○○○共同籌組甲會並擔任會首云云，即無可採。
３、告訴人指訴與證物會單：被告未得甲○○同意，於主持乙會第三標開標機會，冒
    用告訴人甲○○名義以四千七百元競標並宣告得標等節，為告訴人甲○○指訴綦
    詳，並經證人丙○○○迭於偵查、原審時證述在卷，且有告訴人甲○○於乙會宣
    告倒會後向丙○○○抄錄之會單影本一紙可稽（偵卷第二八頁），根據其上會單
    明確載明，甲○○於第三標以四千七百元得標，是告訴人甲○○指訴，尚非無憑
    。被告於偵查提出乙會原始互助會員名冊，參以乙會會首連同會員原本共計四十
    二會，嗣因故縮減為三十二會，均係減少被告招募之會員各情，為被告供明在卷
    ，核與證人丙○○○證述相符，且有被告於偵查中提出之原始互助會單影本一紙
    可考（偵卷第七二頁反面、第七七頁、原審法院九十二年六月五日審判筆錄），
    惟對照乙會前後會員名冊及被告與告訴人提出之得標情形，被告雖記載「美女」
    、「阿可」等人得標，然渠二人並非乙會縮減後之繼續會員，以經驗法則判斷，
    一般互助會即便於會期間有縮減會員情事，亦應係縮減活會會員，方不致影響其
    他各會員權益，焉有縮減已得標之「美女」、「阿可」等死會會員，造成死會會
    員無庸繼續繳納會款情形，是應認以告訴人向丙○○○抄錄之得標順序較為可採
    。況被告始終未提出綽號「美女」之真實姓名年籍以供查證，是被告所辯：「乙
    會並未冒標」云云，並非可採。
４、本票影本：被告乙○○為免甲○○、丁○○查覺有異，另向渠等佯稱所參加之甲
    會均為尾會，並分別於九十年十一月五日交付面額共計五十六萬元之本票六紙、
    同年十二月五日交付面額五十六萬元之本票一紙予甲○○及丁○○，嗣屆期提示
    均未獲兌付，有本票影本七張在卷（偵卷第八至十頁）可查。
５、金額計算：本案甲會扣除會首外，尚有三十一個會員，進行至第二十一會時，遭
    被告以二千八百元冒標，活會會員應繳納一萬七千二百元，死會會員則繳納二萬
    元，以活會十人加當期被冒標之會員（死會會員本有繳納全額會款之義務），被
    告詐騙金額為十八萬九千二百元；迨進行至第二十五會時，被告又以二千五百元
    冒標，以活會六人加當期被冒標之會員一名計，被告詐騙金額為十二萬二千五百
    元；乙會初始有四十二個會員，被告於九十年五月二十五日進行至第四會時，以
    四千七百元冒標，活會會員應繳交一萬五千三百元，以三十八個活會加被冒標會
    員一名計，被告詐騙金額為五十九萬六千七百元。故本案被告冒標詐騙金額合計
    為九十萬八千四百元，公訴人認被告各次冒標詐騙金額為五十七萬二千元、五十
    八萬五千元及五十八萬一千四百元，漏未斟酌互助會已得標之死會會員本有按期
    繳納全額會款義務，容有未洽，併予敘明。
(三)、對於被告有利之證據不採納之理由：
１、被告雖辯稱：「甲會曾向丁○○、甲○○借標，事後並開立本票償還」云云，然
    為告訴人丁○○、甲○○所否認，證人丙○○○於偵查及原審法院調查亦證稱：
    「被告告訴我，告訴人是二十幾會時標的，尾會是十八號傳長，倒數第二會是十
    七號阿茶」、「在進行到廿一會、廿五會時，被告打電話跟我說告訴人要競標，
    標金為二千八百元及二千五百元，事後由他們二人得標，標得的錢由被告負責交
    付」、「後來倒會時，甲○○向我查詢，我拿會單給他抄，他才發現怎會是死會
    會員，我才跟他說上情」等語（偵卷第七二頁、原審卷第三五頁），核與告訴人
    甲○○指訴：「事後向丙○○○查證，她說我們不是尾會，我們的會早就已標走
    」乙節相符（偵卷第四三頁反面），被告復不諱言確於甲會第二十一會及第二十
    五會時以告訴人名義標會等語（原審卷第一０二頁），而被告確有簽發如事實欄
    所載之本票七紙，設若被告確有借標情事，衡情告訴人應在借標當時即要求被告
    簽發本票供作擔保，豈會容任被告遲於九十年十一月五日及同年十二月六日始簽
    發上揭本票交付告訴人，是被告辯解係卸責之詞，並不可採。
２、被告雖具狀稱：「檢察官偵查中，丙○○○與丁○○對質，丁○○當場承認該會
    是她本人親自前往丙○○○處標取」等語。但查，九十一年十月十五日之偵查中
    ，檢察官係問證人丙○○○：「平日是否會碰到甲○○二人？」（偵卷第七二頁
    ），而丙○○○係回答：「在我這裡第一次標時，丁○○有親自來，會單上寫第
    九次」等語（同上卷第七二頁反面），並無丙○○○與丁○○對質與丁○○標得
    會款之記載，是被告所稱與事證不合，再證人丙○○○於原審更證述：「九十年
    的會，是以告訴人李名義於第三會標會，以四千七百元標得，另外第九會時候，
    告訴人也以四千元標得，原本這個第九會是被告打電話跟我說要以丁○○名義標
    會，我說要丁○○本人親自來標，才給他錢，後來告訴人就親自來標」等語（原
    審卷第三八頁），被告將無關之第九會稱為本件事實，即不可採。且證人丙○○○明確稱：「九十年五月二十五日被告打電話跟我說告訴人李的朋友以李的名義
    ，用四千七百元競標，並且得標，我就把收到的會款交給被告，是被告來我家拿
    」等語（原審卷第三五頁），被告並坦稱告訴人沒授權其競標（原審卷第三八頁
    ），足見被告係冒標。
(四)、綜上，被告藉會員多半不會親自到場競標，或利用主持互助會之便，假冒告訴人
    丁○○、甲○○名義競標並宣告得標，進而向活會會員收受會款，足徵有詐騙各
    活會會員交付會款以供己用之不法所有意圖及行使偽造私文書之犯意甚明，本件
    事證明確，其所為辯解應係卸責而不足採，被告犯行洵堪認定，應予依法論科。
三、論罪科刑部分：
(一)、被告乙○○冒用告訴人丁○○、甲○○名義，於甲會開標時，利用不知情之丙○○○，僅書寫表示擬投標金額及競標會員署押之標單（標會方法見偵查卷第七三
    頁，證人丙○○○所述），在習慣上足以表示上開會員擬競價投標之意思表示，
    依刑法第二百二十條第一項之規定，以私文書論。被告利用不知情之丙○○○書
    寫標單持以行使冒標得款，為間接正犯。又於乙會冒用告訴人甲○○名義，未填
    載任何標單，逕自對外宣告甲○○得標，均足以生損害於上開被冒標之會員及各
    期其他活會會員，核其所為，係犯刑法第二百十六條、第二百十條之行使偽造私
    文書罪及同法第三百三十九條第一項之詐欺取財罪。其偽造私文書之行為為行使
    行為所吸收不另論罪。被告先後多次行詐欺犯行，係以一行為同時詐欺數人（當
    時之活會會員）為想像競合犯，仍從一重之詐欺取財罪處斷；被告先後多次行使
    偽造私文書、詐欺取財犯行，均時間緊接、犯罪構成要件相同，顯各係基於概括
    犯意為之，均屬連續犯，以一罪論，並加重其刑；被告以行使偽造標單之方法達
    其詐欺取財之目的，連續行使偽造準私文書及連續詐欺取財二罪間，有方法、目
    的之牽連犯關係，應從較重之連續行使偽造準私文書罪處斷。
(二)、原審予以論罪科刑固非無見，惟查：科刑之判決書，須將認定之犯罪事實詳記於
    事實欄，然後於理由內逐一說明其憑以認定之證據，使事實與理由兩相一致，方
    為合法，倘事實欄已有敘及，而理由未加說明，是為理由不備，理由已加說明，
    而事實欄無此記載，則理由失其依據，均足構成撤銷之原因（五十四年度台上字
    第一九八０號判例參照）。原審判決附表一編號一之金額189000元，與第五頁第
    十四行理由欄所載十八萬九千二百元，並不相符，而有未洽。是被告上訴意旨否
    認指摘原判決不當，雖無理由，惟原判決既有可議，自應將原判決予以撤銷改判
    ，爰審酌被告犯罪之動機、手段、目的，召集民間互助會，詐取金額非微，造成
    各活會會員財務上嚴重損失，犯後推諉態度，迄未與告訴人和解等一切情狀，量
    處有期徒刑拾月。至偽造之標單，均未扣案，顯已於標會後撕毀丟棄，不復存在
    ，自無庸宣告沒收，亦此敘明。
四、據上論斷，應依刑事訴訟法第三百六十九條第一項前段、第三百六十四條、第二
    百九十九條第一項前段，刑法第五十六條、第二百十六條、第二百十條、第二百
    二十條第一項、第三百三十九條第一項、第五十五條，罰金罰鍰提高標準條例第
    一條前段，判決如主文。
本案經檢察官鍾鳳玲到庭執行職務。
中      華      民      國    九十二    年      九      月     三     日
                              臺灣高等法院刑事第七庭
                                  審判長法  官 吳 啟 民
                                        法  官 蘇 隆 惠
                                        法  官 施 俊 堯
右正本證明與原本無異。
如不服本判決，應於收受送達後十日內向本院提出上訴書狀，其未敘述上訴之理由者
並得於提起上訴後十日內向本院補提理由書（均須按他造當事人之人數附繕本）。
                                        書記官 陳 彥 蕖
中      華      民      國    九十二    年      九      月     三     日
 附表一：（甲會）                                       （單位：新台幣）
┌──┬────────┬─────┬─────┬───────────┐
│編號│冒標之會員名義  │ 標會日期 │ 冒標標息 │詐欺活會會員金額及標次│
├──┼────────┼─────┼─────┼───────────┤
│一  │   丁○○       │90、4、5  │ 2800元   │    189200元          │
│    │                │          │          │  （第二十一標）      │
├──┼────────┼─────┼─────┼───────────┤
│二  │   甲○○       │90、7、5  │ 2500元   │    122500元          │
│    │                │          │          │  （第二十五標）      │
├──┴────────┴─────┴─────┴───────────┤
│備考：八十八年十一月五日起會，每會二萬元，會員連會首計三十一會，每年四│
│      月二十日及十月二十日加標一次，每月五日在台北市○○街六號開標，底│
│      標二千元，至九十年十二月五日滿會，採內標制。                    │
└───────────────────────────────────┘
 附表二：（乙會）
┌──┬────────┬─────┬─────┬───────────┐
│編號│冒標之會員名義  │ 標會日期 │ 冒標標息 │詐欺活會會員金額及標次│
├──┼────────┼─────┼─────┼───────────┤
│一  │   甲○○       │90、5、25 │ 4700元   │     596700元         │
│    │                │          │          │    （第四標）        │
├──┴────────┴─────┴─────┴───────────┤
│備考：九十年三月二十日起會，每會二萬元，會員連會首原本四十二會，後縮減│
│      為三十二會，每月二十五日開標，另每年九月十日及三月十日各加標一次│
│      ，至九十二年五月二十五日滿會，底標為二千元，採內標制。          │
└───────────────────────────────────┘
附錄：本案論罪科刑法條全文
刑法第二百十六條、第二百十條、第二百二十條第一項、第三百三十九條第一項
中華民國刑法第二百一十六條
 (行使偽造變造或登載不實之文書罪)
行使第二百十條至第二百十五條之文書者，依偽造、變造文書或登載不實事項或使登
載不實事項之規定處斷。
中華民國刑法第二百一十條
 (偽造變造私文書罪)
偽造、變造私文書，足以生損害於公眾或他人者，處五年以下有期徒刑。
中華民國刑法第二百二十條
在紙上或物品上之文字、符號、圖畫、照像，依習慣或特約，足以為表示其用意之證
明者，關於本章及本章以外各罪，以文書論。
錄音、錄影或電磁紀錄，藉機器或電腦之處理所顯示之聲音、影像或符號，足以為表
示其用意之證明者，亦同。
稱電磁紀錄，指以電子、磁性或其他無法以人之知覺直接認識之方式所製成之紀錄，
而供電腦處理之用者。
中華民國刑法第三百三十九條
 (普通詐欺罪)
意圖為自己或第三人不法之所有，以詐術使人將本人或第三人之物交付者，處五年以
下有期徒刑、拘役或科或併科一千元以下罰金。
以前項方法得財產上不法之利益或使第三人得之者，亦同。
前二項之未遂犯罰之。


司法院資訊處製作；財團法人民間司法改革基金會備份。
